ACORDAO-COMPLETO-2477319

ACÓRDÃO 1774/2021 ATA 28/2021 - PLENÁRIO

VISTOS, relatados e discutidos estes autos de Embargos de Declaração opostos por Marcus Vinícius Romano Áthila ao Acórdão 1759/2020-TCU-Plenário.
ACORDAM os Ministros do Tribunal de Contas da União, reunidos em Sessão Plenária, ante as razões expostas pelo Relator, e com fundamento nos arts. 34, § 2º, da Lei 8.443/1992 e 287, § 3º, do RI/TCU, em:
9.1. conhecer dos Embargos de Declaração para, no mérito, acolhê-los com efeitos infringentes, de modo a dar provimento parcial ao pedido de reexame interposto contra o Acórdão 985/2019-TCU-Plenário, tornando sem efeito a multa aplicada ao embargante no subitem 9.2 e insubsistente o prescrito no subitem 9.3 da mesma deliberação;
9.2. dar ciência ao embargante e demais interessados a respeito do inteiro teor deste acórdão, informando-os que esta deliberação, acompanhada do Relatório e do Voto que a fundamentam, estão disponíveis para consulta no endereço www.tcu.gov.br/acordaos, além de esclarecer que, caso requerido, este Tribunal poderá fornecer sem custos as correspondentes cópias impressas.

Embargos de declaração contra acórdão que negou provimento a pedido de reexame interposto em face de acórdão que aplicou multa ao recorrente e considerou parcialmente procedente denúncia sobre possível irregularidade praticada na contratação de empresa para a realização do 8º Congresso Riopharma.

Conselho Regional de Farmácia do Estado do Rio de Janeiro (CRF/RJ).

3. Interessados/Responsáveis/Recorrentes:
	3.1. Recorrente: Marcus Vinícius Romano Áthila (CPF XXX.672.707-XX).

13.1. Ministros presentes: Ana Arraes (Presidente), Walton Alencar Rodrigues, Raimundo Carreiro (Relator), Bruno Dantas, Vital do Rêgo e Jorge Oliveira.
13.2. Ministros-Substitutos convocados: Augusto Sherman Cavalcanti e Marcos Bemquerer Costa.
13.3. Ministros-Substitutos presentes: André Luís de Carvalho e Weder de Oliveira.

ACORDAO-COMPLETO-2553413

Acórdão de Relação 2258/2022 - Plenário

Acórdão de Relação

RAIMUNDO CARREIRO

Ministro Raimundo Carreiro

Adoto como Relatório, a instrução feita no âmbito da Secretaria de Recursos - Serur (peça 88) , a qual obteve a concordância dos dirigentes da Unidade Técnica (peça 89) , verbis:
INTRODUÇÃO
1.	Trata-se de embargos de declaração interpostos por Marcus Vinícius Romano Áthila (peça 79) contra o Acórdão 1759/2020-TCU-Plenário (peça 74) , sob a relatoria do Ministro Raimundo Carreiro, que manteve o Acórdão 985/2019-TCU-Plenário, Relator Ministro-Substituto Augusto Sherman Cavalcanti, ambos transcritos abaixo:
Acórdão 985/2019-TCU-Plenário
9.1. conhecer da denúncia, satisfeitos os requisitos de admissibilidade previstos nos arts. 53 da Lei 8.443/1992, 234 e 235, do Regimento Interno/TCU, e no art. 103, § 1º, da Resolução - TCU 259/2014, para, no mérito, considerá-la parcialmente procedente;
9.2. rejeitar parcialmente as razões de justificativa apresentadas pelo responsável, Sr. Marcus Vinicius Romano Áthila, então Presidente do Conselho Regional de Farmácia do Estado do Rio de Janeiro (CRF-RJ) , e aplicar-lhe a multa prevista no art. 58, II, da Lei 8.443/1992, no valor de R$ 10.000,00 (dez mil reais) , fixando-lhe o prazo de 15 (quinze) dias, a contar da notificação, para que comprove, perante o Tribunal (art. 214, inciso III, alínea "a", do Regimento Interno/TCU) , o recolhimento da dívida ao Tesouro Nacional, atualizada monetariamente desde a data deste acórdão até a do efetivo recolhimento, se for paga após o vencimento, na forma da legislação em vigor;
9.3. autorizar, desde logo, nos termos do art. 28, inciso II, da Lei 8.443/1992, a cobrança judicial da, dívida caso, não atendida a notificação;
9.4. dar ciência ao Conselho Regional de Farmácia do Estado do Rio de Janeiro (CRF/RJ) de que a ausência ou fragilidade dos controles internos administrativos inerentes ao desenvolvimento dos processos licitatórios, bem como à avaliação, acompanhamento e fiscalização da celebração e execução físico-financeira de contratos e convênios, além de expor a unidade a riscos elevados de fraudes, desvios, desfalques, malversação de recursos e de apropriação indébita de dinheiro público, poderá configurar a inobservância ao atual disciplinamento contido na Lei 8.666/1993 e Decreto 5.450/2005;
9.5. dar ciência deste acórdão ao Conselho Regional de Farmácia do Estado do Rio de Janeiro (CRF-RJ) e ao denunciante;
9.6. retirar o sigilo que recai sobre a matéria tratada nestes autos.
Acórdão 1759/2020-TCU-Plenário
ACORDAM os ministros do Tribunal de Contas da União, reunidos em Sessão Plenária, ante as razões expostas pelo Relator, e com fundamento no art. 48 da Lei n. 8.443/1992, c/c arts. 278, caput, 286 e 285 do RI/TCU e 53, caput, da Resolução TCU n. 259/2014 em:
9.1. conhecer do pedido de reexame para, no mérito, negarlhe provimento;
9.2. dar ciência ao recorrente e demais interessados a respeito do inteiro teor deste acórdão, informando que esta deliberação, acompanhada do Relatório e do Voto que a fundamentam, está disponível para consulta no endereço www.tcu.gov.br/acordaos, além de esclarecer que, caso requerido, este Tribunal poderá fornecer sem custos as correspondentes cópias impressas.
HISTÓRICO
2.	Trata-se, originariamente, de denúncia acerca de possível irregularidade praticada pelo Conselho Regional de Farmácia do Estado do Rio de Janeiro (CRF/RJ) , na contratação de empresa para a realização do 8º Congresso Riopharma, ocorrido no período de 15 a 17/10/2015, no valor aproximado de R$ 750.000,00, sem que se tivesse adotado o devido processo licitatório, em afronta à Lei 8.666/1993 (peça 2) .
2.1.	Nos termos da denúncia, a autarquia teria celebrado ajustes com a empresa Open Brasil e a Associação Brasileira de Farmacêuticos (ABF) , para a realização do evento, sem licitação, cujas peças formalizadas foram negadas em pedido realizado, por meio da Lei de Acesso à Informação.
2.2	Marcus Vinícius Romano Áthila, então dirigente do CRF/RJ, foi ouvido em audiência, em razão dos seguintes fatos, resumidos do relatório da deliberação embargada (peça 76, p. 3) :
6.1. não ter sido adotado, diretamente pelo Conselho Regional de Farmácia do Estado do Rio de Janeiro (CRF/RJ) , o devido procedimento licitatório com eventuais empresas interessadas, para fins de realização do 8º Congresso RioPharma, em desacordo com a Lei 8.666/1993, com a jurisprudência vigente do TCU e com os princípios da legalidade, publicidade, impessoalidade, isonomia e economicidade, vindo a comprometer, sobretudo, a ampla participação e a seleção de proposta mais vantajosa para a Administração;
6.2. ter sido celebrado convênio, sem motivo justificável, com a Associação Brasileira de Farmacêuticos, que assumiu o papel do referido Conselho nas contratações realizadas para a consecução do 8º Congresso RioPharma e motivo pelo qual não foi adotado procedimento licitatório cabível; 
6.3. não ter sido realizada pesquisa de preços de acordo com o que prevê a legislação e jurisprudência deste Tribunal, procedimento esse passível de garantir que tenha sido atendido o princípio da economicidade nas contratações efetuadas de acordo com os valores de mercado praticados à época dos fatos, bem como o da transparência quanto às despesas incorridas; 	
6.4. ausência de justificativa do preço contratado com a empresa Open Brasil Promoção e Eventos Ltda.;
6.5. ausência, nos autos, do contrato celebrado entre a Associação Brasileira de Farmacêuticos e a Open Brasil Promoção e Eventos Ltda., muito embora tenha sido determinado pela Justiça Federal e solicitado por este Tribunal por meio de diligência correspondente; 
6.6. não terem sido elaborados ou apresentados pareceres técnicos e jurídicos que embasassem a referida contratação sem procedimento licitatório, bem como eventual justificativa para sua dispensa ou inexigibilidade, em desacordo com o que prevê a legislação cabível.
2.3.	Após oitiva da parte, o Tribunal, por meio do Acórdão 985/2019-TCU-Plenário (peça 41) , Relator Ministro-Substituto Augusto Sherman Cavalcanti, deliberou por conhecer da denúncia, para, no mérito, rejeitar as razões de justificativa apresentadas pelo responsável e aplicar-lhe multa, na forma transcrita na introdução acima.
2.4.	O Conselho Regional de Farmácia do Rio de Janeiro (CRF/RJ) interpôs pedido de reexame (peça 47) , requerendo a majoração da multa aplicada a Marcus Vinícius Romano Áthila e a inabilitação dele para o exercício de cargo em comissão ou função de confiança, nos termos do art. 60 da Lei 8.443/1992 (peça 47, p. 11-12) .
2.5.	O Tribunal, mediante o Acórdão 2737/2019-TCU-Plenário, Relator Ministro Raimundo Carreiro, não conheceu do recurso do Conselho, na forma abaixo (peça 65) :
ACORDAM os Ministros do Tribunal de Contas da União, por unanimidade, nos termos do artigo 48 da Lei 8.443/1992 e artigo 282 do Regimento Interno/TCU em: 
a) não conhecer do pedido de reexame interposto pelo Conselho Regional de Farmácia do Estado do Rio de Janeiro, em razão da ausência de interesse recursal; 
b) expedir ciência ao CRF-RJ de que, caso aquela autarquia tenha identificado irregularidades na comprovação financeira dos gastos informados na prestação de contas referentes à realização do 8º Congresso Riopharma, deverá adotar as providências com vistas à instauração de tomada de contas especial para apuração dos fatos, identificação dos responsáveis e quantificação do dano, a teor do que preconiza o art. 8º da Lei 8.443/1992, observando as normas grafadas na Instrução Normativa TCU 71/2012; e c) Informar aos interessados que o presente Acórdão pode ser acessado por meio do endereço eletrônico www.tcu.gov.br/acordaos.
2.6.	Também insatisfeito, Marcus Vinícius Romano Áthila interpôs pedido de reexame (peça 52) , requerendo a anulação ou a modificação do Acórdão 985/2019-TCU-Plenário, na forma colocada no recurso (peça 52, p. 23-24) .
2.7.	Esta Corte, por meio do Acórdão 1759/2020-TCU-Plenário (peça 74) , relatado pelo Ministro Raimundo Carreiro, negou provimento ao recurso, conforme transcrito na introdução desta instrução.
2.8.	Ainda irresignado e com vistas a sanear contradições e obscuridades no julgado, Marcus Vinicius Romano Áthila opôs os presentes embargos de declaração (peça 79) , requerendo (peça 79, p. 5) :
 (...) sejam conhecidos os presentes Embargos de Declaração, porque tempestivos, providos e pertinentes, devendo surtir os efeitos modificativos no comando judicial para corrigir as contradições e obscuridades suscitadas, colidindo com a fundamentação jurídica expendida.
ADMISSIBILIDADE
3.	Reitera-se o exame preliminar de admissibilidade (peça 83) , que concluiu pelo conhecimento do recurso, suspendendo-se os efeitos do item 9.1 do Acórdão 1759/2020-TCU-Plenário, relatado pelo Ministro Raimundo Carreiro, eis que preenchidos os requisitos processuais aplicáveis à espécie.
MÉRITO
4.	Delimitação 
4.1.	Constituem objetos dos recursos as seguintes questões: 
a) Se há nulidade processual, por falta de notificação dos litisconsortes necessários (peça 79, p. 2-3) ; e
b) Se há contradição no julgado, em razão da regular contratação da empresa ABF (peça 79, p. 3-5) .
5.	Falta de notificação dos litisconsortes necessários e nulidade processual (peça 79, p. 2-3) 
5.1.	O recorrente aponta nulidade processual por falta de inclusão de outros responsáveis nos autos, em litisconsórcio necessário, impondo-se a extinção do julgado combatido, tendo em vista os seguintes argumentos:
a) O evento em análise foi realizado por três entidades públicas, sendo uma internacional e duas particulares, que seriam o Conselho Federal de Farmácia (CFF) , a Associação Brasileira de Farmacêuticos (ABF) e a Open Brasil (empresa organizadora contratada pela ABF) , além dos demais diretores ordenadores de despesas. Todos realizaram o 8º Congresso Riopharma, atraindo para eles solidariedade, sob pena de causar decisões administrativas e judiciais contrárias aos organizadores do evento (peça 79, p. 2) ;
b) O recurso trouxe jurisprudência pátria, segundo a qual a solidariedade induz ao litisconsórcio necessário, sob pena de nulidade absoluta da decisão, além de inviabilizar o título executivo gerado pela deliberação do Tribunal (peça 79, p. 2-3) ;
c) A decisão embargada colide com a aplicação analógica do enunciado 103 da Súmula desta Corte, bem como do art. 114 do Código de Processo Civil e de precedentes na jurisprudência do Tribunal, a exemplo do TC Processo 011.602/2012-0. A própria Lei 8.666/1993 estabelece a obrigatoriedade da relação contratual no art. 55, o que induz a participação de todos os agentes organizadores do evento (peça 79, p. 3) .
	Análise
5.2.	Não se vislumbra omissão, obscuridade ou contradição nesse ponto da deliberação embargada. Não é possível rediscutir o mérito em embargos de declaração (Acórdão 2170/2011-TCU-Segunda Câmara, relatado pelo Ministro Augusto Nardes) .
5.3.	Primeiramente, é relevante informar que os argumentos do recorrente ora em debate foram integralmente enfrentados no julgado recorrido. Para tanto, transcreve-se trecho do relatório do julgado embargado, acolhido pelo colegiado (peça 76, p. 6) :
6.3.	Quanto à necessidade de inclusão de outros agentes no polo passivo como condição de procedibilidade, igualmente não assiste razão ao recorrente. O litisconsórcio necessário se impõe apenas (i) por disposição expressa da lei ou (ii) quando a relação jurídica que vincula as partes for incindível (impossibilidade de um sujeito que dela faça parte sofrer os efeitos sem que os demais sejam atingidos) [CPC, arts. 114 e 115, II]. A Lei 8.443/1992 não previu a figura do litisconsórcio passivo necessário como precondição de validade da decisão que vier a se formar contra apenas um ou alguns dos agentes hipoteticamente passíveis responsabilização. Nesse sentido, veja-se o posicionamento do TCU nos seguintes precedentes (enunciados da Diretoria de Jurisprudência/TCU) :
Nos processos de controle externo a solidariedade passiva é benefício do Estado-autor, a quem, na condição de credor, é facultado exigir de um ou de todos os devedores a integralidade da dívida (arts. 275, 282 e 283 do Código Civil) . Logo, o litisconsórcio necessário não configura direito subjetivo do responsável citado, não havendo que se falar em prejuízo processual e aos interesses do recorrente por ele permanecer isoladamente no polo passivo do processo. (Acórdão 842/2017-TCU-Plenário | Relator: BENJAMIN ZYMLER) .
No TCU, a solidariedade passiva constitui benefício do credor, que pode exigir de um ou de todos os devedores a integralidade da dívida. Não havendo litisconsórcio necessário, não é direito subjetivo do devedor citado exigir a citação dos demais responsáveis solidários. (Acórdão 2199/2015-TCU-Plenário | Relator: JOSÉ JORGE) .
6.4.	Embora forjados em processos de contas (imputação de ressarcimento ao erário) , referidos precedentes servem perfeitamente para iluminar o caso presente, com maior razão. É que a relação jurídica em questão nos presentes autos (contratação irregular) igualmente não é incindível porque não se dá entre os próprios agentes hipoteticamente participantes da cadeia causal, mas entre estes e a Administração do CRF. Logo, a eficácia da decisão (imposição de pena) estaria individualmente relacionada com a participação de cada um dos agentes hipoteticamente envolvidos na cadeia causal dos atos/fatos prejudiciais ao CRF/RJ (condenação/absolvição, natureza e gradação das sanções etc) , em razão de circunstâncias pessoais e fáticas diversas (cargo ocupado, participação efetiva nos atos cruciais, poder de comando, eventuais circunstâncias excludentes de ilicitude, de culpabilidade e atenuantes/agravantes) . Dito de outra forma, uma vez que o acórdão recorrido veiculou apenas matéria sancionatória, caso houvesse outros responsáveis a responder no processo, a decisão (penalizar ou não) seria individualmente mensurada para cada um sem qualquer relação de dependência - cada um responde por seus atos. Caso o TCU entenda relevante a participação de outros agentes nos atos irregulares, poderá, de ofício ou por provocação, autuar processos autônomos para apuração de responsabilidades (Lei 8.443/1992, art. 1º, II e XVI) .
5.4.	O trecho transcrito e a manifestação do Ministro Relator sobre esse ponto não trazem qualquer obscuridade ou contradição, tendo o Tribunal enfrentado adequadamente a matéria. De fato, conforme a jurisprudência majoritária desta Casa, a Lei Orgânica do TCU não reconhece o instituto do litisconsórcio passivo necessário, não sendo aplicável ao caso qualquer legislação externa, mesmo em analogia. 
5.5.	No TCU, a solidariedade passiva constitui benefício do credor, que pode exigir de um ou de todos os devedores a integralidade da dívida. Não havendo litisconsórcio necessário, não é direito subjetivo do devedor citado exigir a citação dos demais responsáveis solidários (Acórdão 2199/2015-TCU-Plenário, relatado pelo Ministro José Jorge. 
5.6.	Esse posicionamento se aplica, sem ressalvas, à discussão de controvérsia da qual não resulte imputação de débito, cabendo analisar apenas a adequada individualização na conduta do agente. Não se deve impor à Corte trazer aos autos todos os supostos envolvidos, não obstante se possa discutir omissão do julgado quanto à razoabilidade da pena aplicada ao responsável, com base em elemento de prova não analisado na integralidade, como se verá o próximo tópico.
6.	Contratação regular da ABF e contradição (peça 79, p. 3-5) 
6.1.	O recorrente afirma ter sido regular a contratação da ABF, havendo contradição no julgado, que enseja a modificação da deliberação recorrida, tendo em vista os seguintes argumentos:
a) A Associação Brasileira de Farmacêuticos (ABF) é instituição sem fins lucrativos de âmbito nacional, destinada à pesquisa, ao ensino e ao desenvolvimento científico e tecnológico, tendo sido reconhecida Associação de Utilidade Pública pelo Decreto Federal 4.704/1923. Tem como objetivos, dentre outros, o progresso da classe farmacêutica, promovendo o desenvolvimento técnico-científico e fomentando a cultura, por meio da promoção de conferências e congressos. Essas atribuições se amoldam ao art. 24, XIII, da Lei 8.666/1993, justificando-se a contratação direta ou por meio de convênio (peça 79, p. 3-4) .
	Análise
6.2.		Assiste razão ao embargante, cabendo, excepcionalmente, dar efeitos infringentes ao recurso. Os embargos de declaração têm por objetivo sanar eventual omissão referente a questões relevantes trazidas pelas partes e não abordadas pelo Relator (Acórdão 1802/2015-TCU-Plenário, Relator Ministro-Substituto Augusto Sherman Cavalcanti) . O caráter infringente dos embargos de declaração é excepcional e incide normalmente quando se tratar de recurso com o objetivo de suprir omissão ou de eliminar contradição (Acórdão 29/2006-TCU-Plenário, relatado pelo Ministro Augusto Nardes) .
6.3.	No pedido de reexame interposto em face do Acórdão 985/2019-TCU-Plenário, Relator Ministro-Substituto Augusto Sherman Cavalcanti, Marcus Vinicius Romano Áthila juntou cópia do parecer do Ministério Público Federal (MPF) , em Ação Civil Pública por Ato de Improbidade Administrativa ajuizada pelo CRF/RJ em face do ex-gestor, exatamente pelos mesmos fatos tratados nos presentes autos, em trâmite na 8ª Vara Federal do Rio de Janeiro. 
6.4.	A manifestação do parquet federal se mostrou favorável à parte, conforme se nota em trecho do parecer transcrito no relatório da deliberação recorrida (peça 76, p. 9) :
No caso em tela, conquanto a petição inicial descreva fatos que, em tese, configuram atos de improbidade administrativa, não restou configurado o dolo ou culpa grave do gestor Marcus Vinícius Romano Athila na autorização dos convênios ora questionados, visto que tal ato foi praticado no contexto de um procedimento homologado, à época, por unanimidade, em plenária do Conselho Regional de Farmácia, fls. 143/144, bem como foi acordado com uma instituição, sem fins lucrativos, qual seja, Associação Brasileira de Farmacêuticos, contumaz em eventos de fomento de pesquisa, ensino e desenvolvimento científico e tecnológico pertinente à área profissional em testilha - inclusive junto ao próprio Conselho Regional de Farmácia/RJ-, instituição esta com mais de cem anos de existência e declarada como Associação de Utilidade Pública pelo Decreto Federal n° 4.704/23, (conforme consulta digital realizada por este parquet) , o que, em tese, acarretaria a dispensa de licitação prevista no art. 24, XIII, da Lei 8.666/93.
Destarte, em última análise, POR ORA, não há provas suficientes do envolvimento doloso ou com culpa grave do gestor Marcus Vinícius Romano Athila na prática dos supostos atos ímprobos, tão pouco qualquer lesividade suficiente para caracterizar violação aos Princípios da Legalidade e da Probidade, visto que o 8o RioPharma de Ciências Farmacêuticas foi efetivamente ministrado, no período de 14 a 18 de outubro de 2015, sem que houvesse, para tanto, notícias de desvios de valores públicos, superfaturamentos de contrato ou quaisquer outros danos irreparáveis para o Erário.
[...]
Desta forma, no que se refere ao pedido de liminar aditado à inicial [indisponibilidade dos bens do requerido], entende o Ministério Público Federal que a parte autora não juntou aos autos provas que evidenciem o fumus boni iuris ensejador da medida, motivo pelo qual pugna o parquet, por ora, pelo seu indeferimento.
6.5.	Embora faça referência à independência de instâncias e à autonomia da jurisdição do Tribunal em relação ao Poder Judiciário ou à atuação do Ministério Público, não se identifica na deliberação recorrida qualquer menção a eventual deslinde da Ação Civil Pública por Ato de Improbidade Administrativa 0062376-23.2018.4.02.5101/RJ. Inclusive, esta Secretaria, na ocasião, entendeu relevante considerar o posicionamento do MPF na ação judicial, como se verifica em trecho do relatório do acórdão embargado, ratificado pelo Plenário (peça 76, p. 9-10 e 12) :
13.	As alegações recursais não encontram respaldo nos autos ou nas normas aplicáveis ao caso. Funda-se, essencialmente em diretrizes interpretativas lançadas em manifestos doutrinários ou precedentes do Poder Judiciário lavrados em relação a ações judiciais por improbidade administrativa. O processo administrativo de controle externo regula-se por lógica própria, derivadas de microssistema jurídico peculiar fundado a partir da Constituição Federal (art. 70, parágrafo único e art. 71 c/c Lei 8.443/1992 c/c RI/TCU) . Neste âmbito administrativo de controle da despesa coletiva, para que determinado agente jurisdicionado do TCU seja sancionado não se exigem determinados pressupostos imprescindíveis no âmbito judicial (p. ex. dolo, má-fé, enriquecimento ilícito ou demonstração de dano ao erário) . Os seguintes precedentes do TCU permitem extrair o sentido adequado das instâncias de apuração (enunciados da Diretoria de Jurisprudência/TCU) :
Não há amparo legal para condicionar o julgamento pela irregularidade de contas à ocorrência de ato de improbidade administrativa. (Acórdão 1881/2014-TCU-Segunda Câmara | Relator: JOSÉ JORGE) .
A jurisdição exercida pelo TCU tem assento constitucional e é exercida de forma autônoma à persecução eventualmente realizada pelo Ministério Público com base na Lei de Improbidade Administrativa. [...]. Acórdão 1000/2015-TCU-Plenário | Relator: BENJAMIN ZYMLER
 (...) 
19.	De outro lado, não custa anotar que, por ocasião da decisão recorrida, não constava dos autos a manifestação do MPF em ação de improbidade administrativa sobre os mesmos fatos discutidos neste processo (autos 0062376-23.2018.4.02.5102 - 8ª Vara Federal do Rio de Janeiro, peça 52, p. 27-30) . Tal constatação permite presumir não tenha sido considerada pelo e. Relator a quo quando efetuou a dosimetria da pena. Assim, em tese, haveria margem para, segundo o ponderado arbítrio do i. Relator do presente recurso e do Colegiado julgador, considerar as circunstâncias fáticas ali referenciadas pelo MPF como hipotéticas atenuantes da conduta do recorrente, com eventual reflexo no quantum da pena.
6.6.	Todavia, em consulta à citada Ação Civil Pública no sítio da Justiça Federal do Rio de Janeiro na internet, constatou-se sentença do Juiz Federal Renato Cesar Pessanha de Souza, titular da 8ª Vara Federal do Rio de Janeiro, rejeitando a inicial do CRF/RJ, com a anuência do MPF, posicionando-se, ainda que não conclusiva quanto ao mérito, pela ausência de indícios de culpa ou dolo do recorrente. 
6.7.	Junta-se, nesta instrução, cópia do referido julgado (peça 86) , com destaque à seguinte conclusão e cujos principais fundamentos serão discutidos nesta assentada (peça 86, p. 10) :
Por todo o exposto, com base na legalidade do convênio firmado e não havendo indícios de dolo ou culpa por parte do réu na prática dos supostos atos de improbidade arguidos pelo autor, nem notícia de desvio de valores públicos, superfaturamento de contrato ou quaisquer outros danos irreparáveis ao Erário, REJEITO A INICIAL, nos termos do art. 17, §8º da Lei nº 8.429/1992.
6.8.	O CRF/RJ interpôs recurso de apelação em face da sentença, mas o Tribunal Regional Federal da 2ª Região, em recentíssimo acórdão, prolatado na sessão de 2/3/2021, negou provimento pedido, mantendo-se inalterada a deliberação de primeiro grau (peça 87) .
6.9.	É importante ressaltar que a sentença judicial original foi prolatada em 10/2/2020 (peça 86) , portanto, antes da deliberação desta Corte sobre o pedido de reexame de Marcus, em sessão de 8/7/2020 (peça 74) . Assim, a juntada pelo recorrente de manifestação do Ministério Público Federal nos autos da Ação Civil Pública, mantida no julgamento da ação, pressupunha, razoavelmente, o aprofundamento da questão neste Tribunal, sobretudo, em razão do fato de o recurso ser anterior ao julgamento na Justiça Federal (peça 52) .
6.10.	Por certo, poder-se-ia esperar dos advogados do recorrente a atualização dos movimentos do processo na Justiça Federal nos presentes autos. Entretanto, neste momento processual, não se apresenta razoável e alinhado ao princípio da economia processual esperar que a parte apresente documentação posterior, para que esta Corte avalie decisão judicial proferida anteriormente ao julgado embargado e com processo referido no pedido de reexame e deliberação em consonância com a manifestação do MPF. Cabe lembrar, inclusive, que, na espécie, não cabe a apresentação de recurso de revisão, sendo essa a última possibilidade de reavaliação da matéria. Em razão disso, apresenta-se omissa a deliberação recorrida, impondo-se o saneamento do acórdão recorrido.
6.11.	Nessa linha, cabe ressaltar, uma vez mais, que o recorrente foi ouvido nesta Corte acerca das seguintes irregularidades (peça 17) : 
a) não ter sido adotado diretamente, pelo Conselho Regional de Farmácia do Estado do Rio de Janeiro (CRF/RJ) , o devido procedimento licitatório para seleção, dentre eventuais empresas interessadas, da prestação de serviços para realização do 8º Congresso RioPharma, verificando-se ato praticado em desconformidade com a Lei 8.666/1993, com a jurisprudência vigente do TCU e com os princípios da legalidade, publicidade, impessoalidade, isonomia e economicidade, vindo a comprometer, sobretudo, a ampla participação e a seleção de proposta mais vantajosa para a Administração;
b) ter sido celebrado convênio, sem motivo justificável, com a Associação Brasileira de Farmacêuticos, pelo qual assumiu aquela Associação o papel do referido Conselho nas contratações realizadas para a consecução do 8º Congresso RioPharma, bem como justificativa pela qual não foi adotado procedimento licitatório cabível;
c) não ter sido realizada pesquisa de preços de acordo com o que prevê a legislação e jurisprudência deste Tribunal, informando critério adotado para garantir que tenha sido atendido o princípio da economicidade nas contratações efetuadas de acordo com os valores de mercado praticados à época dos fatos, bem como o da transparência quanto às despesas incorridas;
d) ausência de justificativa do preço contratado com a empresa Open Brasil;
e) ausência, nos autos, do contrato celebrado entre a Associação Brasileira de Farmacêuticos e a Open Brasil, muito embora tenha sido determinado pela Justiça Federal e solicitado por este Tribunal por meio de diligência correspondente;
f) não terem sido elaborados ou apresentados pareceres técnicos e jurídicos que embasassem a referida contratação sem procedimento licitatório, bem como eventual justificativa para sua dispensa ou inexigibilidade, em desacordo com o que prevê a legislação cabível
6.12.	Depois de analisadas as razões de justificativa da parte, o Tribunal, no Acórdão 985/2019-TCU-Plenário, relatado pelo Ministro-Substituto Augusto Sherman Cavalcanti, mantido pelo Acórdão 1759/2020-TCU-Plenário, sob a relatoria do Ministro Raimundo Carreiro, considerou não justificados os dois primeiros itens da audiência. 
6.13.	Logo, para o acórdão original, ratificado pela deliberação ora em debate, não se justificou a contratação, por interposta pessoa, no caso a convenente, da empresa Open Brasil Promoção e Eventos Ltda. para a realização do evento; ou mesmo a celebração do convênio para a formatação do congresso. Para o Tribunal, o CRF/RJ poderia ter realizado diretamente o 8º Congresso Riopharma, sem intermediação, utilizando-se do adequado procedimento licitatório. Nesse sentido, transcreve-se trecho do relatório do acórdão embargado, acolhido pelo Plenário (peça 76, p. 11) :
15.	Já aquela Associação possui natureza jurídica de direito privado e é estranha à Administração Pública. Portanto, de fato, no trato corriqueiro de sua administração financeira, a ABF não estaria mesmo obrigada a licitar antes de contratar fornecedores diversos. Ocorre que tal constatação, reafirmada pelo recorrente, apenas negrita o motivo de fundo para sua penalização por meio do acórdão recorrido, qual seja, a utilização consciente de interposta pessoa jurídica de direito privado para contornar a obrigação que pesava originariamente sobre o CRF/RJ: realizar os procedimentos licitatórios prévios às vultosas contratações dos fornecedores que operacionalizariam o congresso de farmacêuticos.
16.	Ademais, a alegada expertise no campo técnico-profissional da ABF e suas finalidades institucionais (pesquisa, ensino e desenvolvimento científico e tecnológico) não a qualificam, automaticamente, para figurar como mera intermediária da operacionalização logística de evento do tipo via contratações sem licitação. Além do nexo entre as finalidades institucionais e o objeto a ser concretizado, a contratação direta com base no art. 24, XIII, da Lei 8.666/1993 (travestida de convênio no caso em tela) , pressupõe que a própria entidade realize o objeto, sendo-lhe vedada a subcontratação. Desses aspectos resultam irregular o CRF/RJ, sob administração do recorrente, ter permitido que a ABF contratasse empresa para realizar o evento sem qualquer tipo de seleção competitiva entre possíveis interessados aptos. Nesse sentido, com a devida adaptação, a mesma lógica tem sido refutada pelo TCU em situações variadas, conforme se vê do seguinte precedente:
6.14.	O Juiz Federal Renato Cesar Pessanha de Souza, entretanto, ao se debruçar sobre as cláusulas do ajuste, na citada Ação Civil Pública, não vislumbra irregularidade, dolo ou culpa grave do recorrente na celebração do convênio sem licitação com a ABF (peça 86, p. 7) :
A celebração do convênio sob análise não obrigava a realização de licitação prévia, posto que não se demonstrou a contento que haveria outras possibilidades de escolha para a entidade a ser conveniada. Somente quando o resultado comum pudesse ser conseguido com a conjugação de esforços de muitas outras entidades é que se demandaria a realização de uma licitação. Dessa forma, não se vislumbrando ilegalidade na dispensa da licitação para a celebração do convênio, não há como se imputar ato de improbidade com base no art. 10, inc. VIII, da Lei de Improbidade Administrativa.
Ademais, o autor não apresentou indícios de que o réu tenha cometido ato ímprobo ao autorizar o convênio em comento, haja vista que tal ato foi praticado no contexto de um procedimento homologado, à época, por unanimidade, em plenária do CRF-RJ, como pode ser observado no evento 1 - OUT9 - fls. 03/04 (Memorando nº 2/2014 de 02/06/2014) . Nem, tampouco, que tenha havido malversação de recursos públicos.
6.15.	Em que pese a independência da atuação desta Corte em relação aos demais poderes, ao se efetuar o cotejo entre as provas contidas nos autos e as deliberações anteriores no processo com a sentença proferida na referida Ação Civil Pública, constatam-se pertinentes os argumentos do magistrado federal, capazes de dar efeitos infringentes aos embargos de declaração, modificando-se a deliberação recorrida.
6.16.	A Associação Brasileira de Farmacêuticos é instituição sem fins lucrativos de âmbito nacional e com mais de cem anos, que tem caráter científico-profissional, tendo como objetivos, conforme o art. 3º do respectivo estatuto, citado em trecho da sentença judicial e juntado ao processo em Juízo (peça 86, p. 4) :
 (...) o progresso e engrandecimento da classe farmacêutica, promovendo o desenvolvimento técnico-científico e fomentando a cultura, promover e incentivar a realização de conferências e congressos farmacêuticos, organizar cursos no âmbito farmacêutico, diretamente, mantidos pela entidade, ou conveniada com instituição de ensino público ou privado nacional ou internacional, promover divulgação científica através de diferentes modalidades e promover intercâmbio cultural, profissional e social, com instituições nacionais e internacionais.
6.17.	Essa associação é única e exclusiva no mercado, destinada ao aprimoramento da classe dos farmacêuticos, tendo sido criada em 20/1/1916, considerada de utilidade pública pelo Decreto 4.704, de 21/6/1923. A própria unidade técnica apresentou descrição adequada sobre essa entidade, em instrução transcrita no relatório do Acórdão 985/2019-TCU-Plenário, Relator Ministro-Substituto Augusto Sherman Cavalcanti (peça 43, p. 9) :
69. Em tese, um dos requisitos específicos do convênio em geral, e que o diferencia do contrato, é exatamente o fato da obrigatoriedade de que haja interesse comum e reciprocidade nos objetivos do conveniado e do convenente, como é o caso da CRF/RJ e a ABF. A ABF é instituição única e exclusiva no mercado, voltada para o desenvolvimento científico-profissional do farmacêutico. Composta por farmacêuticos detentores de títulos de mestrado ou doutorado, tem por objetivo social, dentre outros, a promoção de cursos, seminários, conferências e congressos. Conforme o já observado a ABF, criada em 20 de janeiro de 1916, é uma entidade de utilidade pública sem fins lucrativos (EPSL) , de caráter científico profissional, nos termos do Decreto 4.704, de 21/06/1923. 
6.18.	De outra sorte, a realização de congresso em favor da classe dos farmacêuticos, por certo, apresenta-se como interesse comum entre o CRF/RJ e a ABF, mostrando-se possível a relação entre as duas instituições, por meio de convênio, na forma colocada da sentença judicial proferida pela 8ª Vara Federal do Rio de Janeiro (peça 86, p. 4-5) :
O convênio, segundo a definição de Marçal Justen Filho, é "um acordo de vontades, em que pelo menos uma das partes integra a Administração Pública, por meio do qual são conjugados esforços e (ou) recursos, visando disciplinar a atuação harmônica e sem intuito lucrativo das partes, para o desempenho de competências administrativas." (in "Comentários à Lei de Licitações e Contratos Administrativos", 1ª ed., Dialética, página 661) .
Não restam dúvidas, portanto, de que o autor e a ABF possuíam interesses mútuos na realização do Congresso, haja vista que as duas entidades se prestam ao aperfeiçoamento científico-profissional de seus filiados, objetivando o engrandecimento da classe farmacêutica.
6.19.	De outro lado, a denunciante, nos presentes autos, trouxe questionamentos quanto à ausência de chamamento público para a realização de convênio com a ABF, como determina o art. 4º do Decreto 6.170/2007, alterado pelo Decreto 7.568/2011, acolhidos pelo Tribunal.
6.20.	Entretanto, o inciso III do §2º do art. 4º do mesmo diploma normativo, previu, como exceção ao chamamento público, nos casos em que o projeto, atividade ou serviço objeto do convênio já seja realizado adequadamente mediante parceria com a mesma entidade há pelo menos cinco anos e cujas respectivas prestações de contas tenham sido devidamente aprovadas.
6.21.	Nessa linha, conforme informações em parecer do serviço jurídico do CRF/RJ (peça 36, p. 12-13) , a autarquia e a ABF têm atuado em parceria para a realização de congressos na área farmacêutica desde 2003, sem qualquer questionamento, fato reconhecido pela própria unidade técnica, em manifestação transcrita no relatório do 985/2019-TCU-Plenário, Relator Ministro-Substituto Augusto Sherman Cavalcanti (peça 43, p. 14) :
96. É fato concreto que desde 2003 o CRF/RJ e a ABF vêm atuando em parceria para a realização de congressos na área farmacêutica, fato que habilitaria, em tese, o CRF/RJ ao requisito previsto no transcrito inciso III do artigo 4º da Lei 7.568/2011. 
6.22.	Essa informação é sobremaneira relevante e deve ser considerada no cotejo das provas contidas nos autos com o posicionamento do Poder Judiciário discutido nesta assentada, como saneamento do julgado embargado.
6.23.	Assim, a corriqueira realização dos congressos dos farmacêuticos por meio de convênio com a ABF deve ser sopesada na avaliação da conduta do ora recorrente, não obstante pudesse esta Corte intervir sobre a questão, em caráter cogente ou educativo, como se discutirá à frente.
6.24.	Fato incontroverso nos autos e também na Ação Civil Pública em trâmite na Justiça Federal do Rio de Janeiro se refere a não identificação de qualquer pagamento ou remuneração à ABF no convênio firmado com o CRF/RJ (peças 43, p. 8, itens 57-58; e 86, p. 7) . 
6.25.	Nesse contexto específico, a realização do congresso por meio de convênio com a ABF, entidade sem fins lucrativos e em sintonia com os objetivos do CRF/RJ, atuando sem remuneração, à primeira vista, não apresenta gravidade suficiente para ensejar penalidade ao recorrente.
6.26.	Ao chancelar a realização do convênio, ao menos nesse caso específico, atrai-se a aplicação do art. 116 da Lei 8.666/1993, que delimita a incidência do Estatuto sobre ajustes dessa natureza apenas no que couber; e, sobretudo, o art. 11 do Decreto 6.170/2007, que dispõe sobre as normas relativas às transferências de recursos da União mediante convênios e contratos de repasse:
Art. 11. Para efeito do disposto no art. 116 da Lei nº 8.666, de 21 de junho de 1993, a aquisição de produtos e a contratação de serviços com recursos da União transferidos a entidades privadas sem fins lucrativos deverão observar os princípios da impessoalidade, moralidade e economicidade, sendo necessária, no mínimo, a realização de cotação prévia de preços no mercado antes da celebração do contrato.
6.27.	Nos termos do referido dispositivo e de acordo com a jurisprudência majoritária desta Casa, a partir da edição do Decreto 6.170/2007, afastou-se a obrigatoriedade, por parte das entidades privadas que gerem recursos públicos mediante convênio, contrato de repasse ou termo de execução descentralizada, da observância dos procedimentos licitatórios exigíveis para a Administração Pública direta e indireta. Nas contratações com recursos da União, exige-se-lhes a observância dos princípios da impessoalidade, da moralidade e da economicidade, sendo necessária, no mínimo, a realização de cotação prévia de preços no mercado antes da celebração de contrato (art. 11 do Decreto 6.170/2007) (Acórdão 7231/2017-TCU-Segunda Câmara, Relator Ministro Augusto Nardes) .
6.28.	Dessa forma, a contratação da Open Brasil Promoção de Eventos Ltda. pela ABF, por meio da realização de certame que envolveu o envio de nove convite a diferentes entidades atenderia aos princípios da impessoalidade, moralidade e economicidade, conforme relatou o CRF/RJ (peça 31, p. 8) , não obstante se possa questionar pontos do referido procedimento, como consta na deliberação recorrida. Essa conclusão, por óbvio, considera apenas elementos presentes nos autos, podendo haver facetas desconhecidas por esta Corte, mas, de qualquer, não identificadas na presente análise.
6.29.	Por essa perspectiva, não há nos autos elementos suficientes para concluir ter Marcus Vinícius Romano Áthila, como Presidente do CRF/RJ, direcionado a contratação à empresa Open Brasil, apresentando-se, também nesse ponto, razoável a conclusão do magistrado federal (peça 86, p. 7-8) :
Urge salientar não constar nos autos provas de que o convênio estabelecido entre as partes visava beneficiar a empresa Open Brasil Promoção de Eventos Ltda. Além disso, o Decreto nº 6.170/2007, que dispõe sobre as normas relativas às transferências de recursos da União mediante convênio, determina em seu art. 11 que "para efeito do disposto no art. 116 da Lei nº 8.666, de 21 de junho de 1993, a aquisição de produtos e a contratação de serviços com recursos da União transferidos a entidades privadas sem fins lucrativos deverão observar os princípios da impessoalidade, moralidade e economicidade, sendo necessária, no mínimo, a realização de cotação prévia de preços no mercado antes da celebração do contrato". Portanto, o Decreto determina que seja realizada, ao menos, uma cotação prévia de preços, o que foi feito por meio de carta convite a nove empresas. O Decreto não especifica a modalidade de licitação a ser usada, nem poderia, em razão da não submissão das entidades privadas partícipes de convênios aos ditames da Lei nº 8.666/93.
6.30.	Dessa forma, a utilização de convênio comumente utilizado pelo CRF/RJ para a realização do congresso de farmacêuticos, no qual a convenente se utilizou de contratação em certa medida adequada ao art. 116 da Lei 8.666/1993 e ao Decreto 6.170/2007 afasta a possibilidade de imputação de penalidade pecuniária severa à parte. 
6.31.	Por certo, poder-se-ia, no âmbito do presente processo, como, de fato, ocorreu, discutir a adequabilidade da realização de eventos dessa natureza por meio da ABF, haja vista todo o custo do congresso estar sob a responsabilidade da autarquia. 
6.32.	Nesse sentido, está correto o Acórdão 985/2019-TCU-Plenário, relatado pelo Ministro-Substituto Augusto Sherman Cavalcanti, mantido pelo Acórdão 1759/2020-TCU-Plenário, Relator Raimundo Carreiro, ora embargado, ao questionar esse modelo, conforme trecho do respectivo voto condutor (peça 42, p. 2) :
14. Conquanto não verificados indícios de dano ao erário decorrentes de desvio ou malversação de dos recursos (o congresso foi realizado) , de fato resta demonstrado nos autos que o gestor se utilizou indevidamente de convênio para o atingimento dos fins pretendidos de contratação de empresa necessária para a realização do evento. A contratação se deu por interposta utilização daquele instrumento de convênio. 
15. A intermediação não se revelava necessária, porquanto poderia ter sido realizada contratação dos serviços diretamente pelo Conselho Regional, situação que demandaria o necessário planejamento da contratação, com elaboração dos respectivos instrumentos dessa fase, como a elaboração de projeto básico ou termo de referência, e a realização de licitação que, pelos valores indicados, somente seria cabível nas modalidades tomada de preços ou pregão, sendo este o recomendável em razão de se tratarem de bens e serviços comuns, nos termos da jurisprudência deste Tribunal e das normas regulamentares, com forte inclinação à realização de pregão eletrônico.
6.33.	Por certo, a utilização da ABF para realização do congresso, com despesas superiores a R$ 400 mil, não obstante corriqueira na história do CRF/RJ e mesmo diante da convergência de interesses entre as entidades, não se apresentaria necessária, pois se trata de contratação de bens e serviços comuns. 
6.34.	Ao contrário. Mostra-se mais eficiente a realização do evento pela própria entidade, haja vista o domínio sobre a elaboração de projetos básicos ou termos de referência e o controle no contexto do Estatuto de Licitação, de modo a possibilitar a obtenção da proposta mais vantajosa.
6.35.	A questão poderia até ser objeto de determinação desta Corte, com vistas a regularizar a situação e conduzir as contratações ao modelo mais eficiente e adequado aos dispositivos legais, o que se deixa de fazer nesta assentada, pois, a partir do 9º Congresso Riopharma, a autarquia passou a realizar pregão eletrônico, como constatou o Relator do Acórdão 985/2019-TCU-Plenário, Ministro-Substituto Augusto Sherman Cavalcanti (peça 42, p. 2-3, itens 16-17) . Além disso, o item 9.2 do julgado previu ciência ao CRF/RJ sobre a necessidade de fortalecer os controles internos da entidade.
6.36.	Nesta assentada, por oportuno, verificou-se que o 10° evento daquela natureza também foi realizado por intermédio da mesma modalidade licitatória (Disponível em:Acesso em: 15 mar 2021) .
6.37.	Dessa forma, está correta a denunciante e o Tribunal, ao questionarem tecnicamente o modelo de contratação até então em andamento na referida autarquia, em detrimento da contratação por meio de pregão eletrônico, conforme colocado pela unidade técnica original, em manifestação transcrita no relatório do Acórdão 985/2019-TCU-Plenário, relatado pelo Ministro-Substituto Augusto Sherman Cavalcanti (peça 43, p. 10) :
75. A partir desse depoimento resta patente que a contratação da empresa de eventos Open Brasil Promoção e Eventos Ltda., a teor do contido na denúncia, não foi de todo desprovida de algum processo seletivo para a escolha da proposta mais vantajosa para a ABF e, por conseguinte, para a CRF/RJ, com vistas à realização do 8º Congresso Riopharma.
76. Entretanto, é fato concreto que, conforme o texto transcrito, ao adotar a modalidade convite no lugar do pregão eletrônico pode ter restringido a possibilidade de competição entre empresas disponíveis no mercado e com isso diminuído a chance de obtenção da proposta mais vantajosa para a administração. 
77. É pacifico o entendimento deste Tribunal no sentido de que todos os conselhos de fiscalização profissional, por ocasião da aquisição de bens e serviços, estão obrigados a adotar a modalidade pregão eletrônico no lugar do convite, em obediência às disposições contidas art. 4º, caput e § 1º, do Decreto 5.450/2005 (Acórdão 5074/2016-TCU-Primeira Câmara) .
6.38.	Verifica-se, entretanto, que o contexto que envolveu a contratação não trouxe elementos suficientes para a penalização do agente, na forma como concluiu a Justiça Federal. Para tanto, cabe pontuar, em resumo, os argumentos e elementos de prova que direcionam conclusão nesse sentido, colhendo-se, além dos pontos essenciais já colocados nesta instrução, outros argumentos abordados na decisão judicial e constantes de provas contidas nos autos:
a) O 8º Congresso Riopharma foi efetivamente realizado nos dias 15, 16 e 17/10/2015, tendo o recorrente juntado, inclusive, grande volume de inscrições efetivamente realizadas pelos congressistas (peças 19-23) ;
b) O convênio com a ABF e consequente aporte de recursos foram aprovados previamente na 533ª reunião plenária do Conselho Regional de Farmácia do Rio de Janeiro, de 28/10/2014 (peça 1, p. 67) ;
c) As duas entidades apresentavam interesse comum na realização do evento destinado ao aprimoramento profissional da classe de farmacêuticos;
d) A ABF é instituição única e exclusiva no mercado, destinada ao desenvolvimento científico-profissional do farmacêutico, como concluiu a própria unidade técnica, conforme voto condutor do Acórdão 985/2019-TCU-Plenário, Relator Ministro-Substituto Augusto Sherman Cavalcanti (peça 43, p. 9, item 69, transcrito acima nesta instrução) ;
e) Não houve qualquer remuneração ou taxa de administração à ABF;
f) Nos termos do convênio, cabia à ABF firmar todos os ajustes necessários para a realização do evento (peça 29, p. 26) ;
g) Considerado congruente, ao menos no caso concreto, o convênio firmado com a ABF, a realização de certame pela Associação para contratação da empresa Open Brasil Promoção de Eventos Ltda., com convite enviado a nove entidades, atenderia ao disposto nos artigos 11 do Decreto 6.170/2007; e 57 da Portaria Interministerial MP/MF/CGU 507/2011, que exigem a realização, no mínimo, de cotação prévia de preços, em que pese fragilidades passíveis de questionamentos;
h) De acordo com Cláusula Quarta, alínea "h", do convênio entre o CRF/RJ e a ABF, caberia ao Presidente e ao Tesoureiro da Comissão Organizadora formada para realizar o evento a decisão da empresa que seria contratada para prestação dos serviços e aquisições dos materiais necessários, não tendo o recorrente ocupado esses cargos, como constam dos documentos contidos na Ação Civil Pública e concluiu o magistrado federal (peça 86, p. 7) ;
i) Não há indícios de que Marcus Vinícius Romano Áthila tenha atuado para beneficiar a empresa Open Brasil Promoção e Eventos Ltda., na realização do evento;
j) Não há qualquer prova ou indício de prejuízo ao erário.
6.39.	Sobre a ausência de prejuízo ao erário, cabe ressaltar que esta Corte, por intermédio da alínea "b" do Acórdão 2737/2019-TCU-Plenário, de 20/9/2019, expediu ciência ao CRF/RJ, para que, caso a autarquia tenha identificado irregularidades na comprovação financeira dos gastos realizados com o 8º Congresso Riopharma, deverá instaurar a necessária TCE. Até o momento, não há qualquer informação do órgão nesse sentido, podendo a matéria ser rediscutida, caso isso ocorra.
6.40.	Assim, ao atuar na condução de convênio já utilizado pela autarquia como instrumento para a realização dos congressos em diversas outras ocasiões, envolvendo entidade centenária e com claros objetivos comuns ao CRF/RJ na empreitada e após homologação pelo conselho, a conduta do ex-gestor era esperada. Além disso, não há qualquer indício de inexecução do objeto ou dilapidação do patrimônio público, não sendo razoável imputar-lhe grave penalidade pecuniária.
6.41.	Por certo, a maneira mais eficiente e adequada ao ordenamento para a realização de eventos como o discutido nos presentes autos é o pregão eletrônico, nos moldes como tem atuado o CRF/RJ após a atuação desta Corte, o que afasta eventual determinação corretiva nesse sentido.
6.42.	Com isso, no contexto em que foi realizado o 8º Congresso Riopharma, não há elementos suficientes para imputar sanção ao recorrente, deixando de se proferir determinação ao CRF/RJ, em razão da modificação espontânea do procedimento de realização de congressos pela autarquia. 
6.43.	Dessa forma, em que pese seja esta Corte instância independente para deliberar de forma distinta do Poder Judiciário, não deve o Tribunal desconsiderar sentenças favoráveis ao acusado, quando formatadas com base em elementos de convicção consistentes.
6.44.	Por fim, tendo em vista o fato de que o convênio celebrado entre o CRF/RJ e a ABF data de 4/11/2014 (peça 10, p. 3-7) e o contrato da ABF com a Open Brasil Promoção e Eventos Ltda. foi assinado em 22/12/2014, não há que se falar em prescrição na espécie. O embargante foi ouvido nesta Corte em 11/12/2017 (peças 17-18) , sendo que as deliberações do Tribunal ocorreram em 2019 (peça 41) e 2020 (peça 74) .
CONCLUSÃO
7.	Das análises anteriores, conclui-se que:
a) Não é possível rediscutir o mérito em embargos de declaração;
b) A Lei Orgânica do TCU não reconhece o instituto do litisconsórcio passivo necessário, não sendo aplicável ao caso qualquer legislação externa, mesmo em analogia;
c) Os embargos de declaração têm por objetivo sanar eventual omissão referente a questões relevantes trazidas pelas partes e não abordadas pelo relator;
d) O caráter infringente dos embargos de declaração é excepcional e incide normalmente quando se tratar de recurso com o objetivo de suprir omissão ou de eliminar contradição;
e) Em que pese seja esta Corte instância independente para deliberar de forma distinta do Poder Judiciário, não deve o Tribunal desconsiderar sentenças favoráveis ao acusado, quando formatadas com base em elementos de convicção consistentes.
7.1.	Assim, verifica-se que a ausência de manifestação do Tribunal sobre o deslinde de Ação Civil Pública por Improbidade Administrativa em trâmite no Poder Judiciário e citada pela parte em parecer do Ministério Público Federal juntado aos autos, favorável ao recorrente, constitui omissão a ser sanada no acórdão embargado. 
7.2.	Ao se debruçar sobre essa deliberação, em cotejo com as provas contidas nos autos e os argumentos recursais, constata-se haver elementos suficiente para atribuir efeitos infringentes aos embargos, haja vista não restarem provados dolo ou culpa grave do ora embargante. Em razão disso, impõe-se a modificação do julgado, de modo a afastar-lhe a penalidade pecuniária.
PROPOSTA DE ENCAMINHAMENTO
8.	Diante do exposto, com fundamento no artigo 34 da Lei 8.443/1992, submetem-se os autos à consideração superior, com posterior encaminhamento ao Gabinete do Relator, propondo:
a) conhecer dos embargos e, no mérito, acolhê-los, com efeitos infringentes, de modo a tornar sem efeito a multa aplicada ao responsável Marcus Vinícius Romano Áthila no item 9.2 do acórdão recorrido;
b) comunicar a deliberação que vier a ser proferida por esta Corte ao recorrente e aos demais interessados.
É o Relatório.

Igor Solter Gadaleta (OAB/RJ 96.598) e outros.

Não atuou

DENÚNCIA. CONHECIMENTO. PRESSUPOSTOS PARA CONSTITUIÇÃO E DESENVOLVIMENTO VÁLIDO DO PROCESSO. AUSÊNCIA DE PREVISÃO NORMATIVA DE LITISCONSÓRCIO PASSIVO NECESSÁRIO. CUMPRIMENTO DOS PRINCÍPIOS DO DEVIDO PROCESSO LEGAL E DO CONTRADITÓRIO. DISPENSA IRREGULAR DE LICITAÇÃO. CONTRATAÇÃO INDEVIDA COM UTILIZAÇÃO DE CONVÊNIO FIRMADO COM TERCEIRO. AUSÊNCIA DE NEXO ENTRE OBJETIVOS INSTITUCIONAIS DO CONVENENTE E O OBJETO SUBCONTRATADO. MULTA DO ART. 58 DA LEI 8.443/1992. EMBARGOS DE DECLARAÇÃO. LITISCONSÓRCIO PASSIVO NECESSÁRIO NÃO RECONHECIDO PELA LEI ORGÂNICA DO TCU. FUNDAMENTOS DE SENTENÇA PROFERIDA EM AÇÃO CIVIL POR IMPROBIDADE ADMINISTRATIVA FAVORÁVEL AO ACUSADO NÃO CONSIDERADOS PELO TRIBUNAL. ELEMENTOS DE CONVICÇÃO CONSISTENTES. OMISSÃO RELEVANTE. RECONHECIMENTO EXCEPCIONAL DE EFEITOS INFRINGENTES. ACOLHIMENTO. AFASTAMENTO DA MULTA APLICADA. CIÊNCIA AOS INTERESSADOS.

DENÚNCIA (DEN)

Secretaria de Recursos (Serur)

Versa o presente feito sobre embargos de declaração opostos por Marcus Vinícius Romano Áthila (peça 79) ao Acórdão 1759/2020-TCU-Plenário (peça 74) , por meio do qual este Tribunal não deu provimento a pedido de reexame interposto pelo ora embargante e manteve a integridade do Acórdão 985/2019-TCU-Plenário, relatado pelo Ministro-Substituto Augusto Sherman Cavalcanti.
2.	Por meio dessas deliberações, decidiu-se conforme teor abaixo reproduzido:
Acórdão 985/2019-TCU-Plenário
9.1. conhecer da denúncia, satisfeitos os requisitos de admissibilidade previstos nos arts. 53 da Lei 8.443/1992, 234 e 235, do Regimento Interno/TCU, e no art. 103, § 1º, da Resolução - TCU 259/2014, para, no mérito, considerá-la parcialmente procedente;
9.2. rejeitar parcialmente as razões de justificativa apresentadas pelo responsável, Sr. Marcus Vinicius Romano Áthila, então Presidente do Conselho Regional de Farmácia do Estado do Rio de Janeiro (CRF-RJ) , e aplicar-lhe a multa prevista no art. 58, II, da Lei 8.443/1992, no valor de R$ 10.000,00 (dez mil reais) , fixando-lhe o prazo de 15 (quinze) dias, a contar da notificação, para que comprove, perante o Tribunal (art. 214, inciso III, alínea "a", do Regimento Interno/TCU) , o recolhimento da dívida ao Tesouro Nacional, atualizada monetariamente desde a data deste acórdão até a do efetivo recolhimento, se for paga após o vencimento, na forma da legislação em vigor;
9.3. autorizar, desde logo, nos termos do art. 28, inciso II, da Lei 8.443/1992, a cobrança judicial da dívida caso, não atendida a notificação;
9.4. dar ciência ao Conselho Regional de Farmácia do Estado do Rio de Janeiro (CRF/RJ) de que a ausência ou fragilidade dos controles internos administrativos inerentes ao desenvolvimento dos processos licitatórios, bem como à avaliação, acompanhamento e fiscalização da celebração e execução físico-financeira de contratos e convênios, além de expor a unidade a riscos elevados de fraudes, desvios, desfalques, malversação de recursos e de apropriação indébita de dinheiro público, poderá configurar a inobservância ao atual disciplinamento contido na Lei 8.666/1993 e Decreto 5.450/2005;
9.5. dar ciência deste acórdão ao Conselho Regional de Farmácia do Estado do Rio de Janeiro (CRF-RJ) e ao denunciante;
9.6. retirar o sigilo que recai sobre a matéria tratada nestes autos.
Acórdão 1759/2020-TCU-Plenário
ACORDAM os ministros do Tribunal de Contas da União, reunidos em Sessão Plenária, ante as razões expostas pelo Relator, e com fundamento no art. 48 da Lei n. 8.443/1992, c/c arts. 278, caput, 286 e 285 do RI/TCU e 53, caput, da Resolução TCU n. 259/2014 em:
9.1. conhecer do pedido de reexame para, no mérito, negarlhe provimento;
9.2. dar ciência ao recorrente e demais interessados a respeito do inteiro teor deste acórdão, informando que esta deliberação, acompanhada do Relatório e do Voto que a fundamentam, está disponível para consulta no endereço www.tcu.gov.br/acordaos, além de esclarecer que, caso requerido, este Tribunal poderá fornecer sem custos as correspondentes cópias impressas.
3.	Inconformado, o Sr. Marcus Vinícius Romano Áthila opôs os presentes embargos, por meio dos quais levantou, entre outros pontos, os resumidos a seguir:
	a) o processo é nulo, pois não incluiu outros responsáveis em litisconsórcio necessário;	
	
	b) a contratação direta da Associação Brasileira de Farmacêuticos (ABF) foi regular e o julgado é contraditório nesse aspecto, pois os objetivos da entidade se adequam aos requisitos do art. 24, XIII, da Lei 8.666/1993;
4.	Preliminarmente, devo afirmar que ratifico o exame preliminar de admissibilidade levado a efeito pela Serur (peça 109) , no sentido de que os presentes embargos preenchem os requisitos de admissibilidade que lhes são aplicáveis, razão pela qual podem ser conhecidos. Ressalto ainda que não há que se cogitar em prescrição das pretensões punitiva e ressarcitória, razão pela qual pode o presente feito ser examinado sem que haja necessidade de sobrestamento (peças 17, 18, 41 e 74) .
5.	Quanto ao mérito dos embargos, a questão do reconhecimento do litisconsórcio necessário foi suficientemente debatida no acórdão embargado, logo, não cabe acolher a alegação feita pelo embargante sobre o tema.   É pacífico o entendimento de que o litisconsórcio necessário não se aplica à processualística do Tribunal, mesmo que se lance mão da aplicação analógica de norma alheia à legislação de regência (Acórdão 2199/2015-TCU-Plenário, relatado pelo Ministro José Jorge) .
6.	Em relação ao segundo ponto, o embargante, antes da prolação da decisão embargada, juntou cópia do parecer do Ministério Público Federal (MPF) exarado em Ação Civil Pública por Ato de Improbidade Administrativa, com intuito de fornecer razões favoráveis ao seu apelo. `
7.	À época, não vislumbrei motivos suficientes para o provimento do recurso à vista do teor do referido parecer, pois se tratava de peça de uma ação judicial não transitada em julgado e, diante disso, o princípio da independência das instâncias exigia seu cumprimento. No entanto, diante de novos elementos, reconheço a omissão no acórdão embargado, embora à época não houvesse razão para condicionar o julgamento pela irregularidade de contas ao reconhecimento judicial de improbidade administrativa (Acórdão 1881/2014-TCU-Segunda Câmara, relator Ministro José Jorge) .
8.	A juntada posterior da sentença do titular da 8ª Vara Federal do Rio de Janeiro (peça 86) , firmada no sentido de rejeitar a inicial e reconhecer a ausência de indícios de culpa ou dolo do embargante, trouxe novos e relevantes elementos de convencimento, capazes de justificar efeitos infringentes dos embargos em exame. Além disso, em atenção ao princípio da verdade material e ao fato de que não cabe à espécie a interposição de recurso de revisão, entendo que se deve acolher excepcionalmente os presentes embargos, pelas razões expostas a seguir.
9.	Primeiramente, para se chegar à conclusão pela irregularidade da intermediação da contratação da empresa Open Brasil Promoção e Eventos Ltda., partiu-se da premissa correta de que a realização de procedimentos licitatórios traria mais transparência e menos onerosidade. No entanto, há elementos atenuantes de responsabilidade do embargante que deveriam ter sido considerados, mas não o foram.
10.	Sabe-se que a intermediária ABF tem como objeto social específico o aprimoramento da categoria profissional dos farmacêuticos e conta com mais de 100 anos de existência em prol desse escopo. A existência de interesses em comum com o CRF/RJ, portanto, é inegável e isso vem sendo reconhecido desde 2003, por meio das várias oportunidades em que a associação participou conjuntamente da organização de congressos técnicos. Assim, o inciso III do §2º do art. 4º do Decreto 6.170/2007, é possível de ser aplicado para dispensar o chamamento público com vistas à realização do convênio em análise. Deve-se salientar ainda que, no caso examinado, não se identificou qualquer pagamento ou remuneração à ABF em razão do convênio firmado (peças 43, p. 8; e 86, p. 7) .
11.	Por sua vez, o art. 11 do mesmo diploma, ao que me parece, foi devidamente acatado quanto ao necessário respeito aos princípios da impessoalidade, da moralidade e da economicidade, e à obrigatória realização de cotação prévia de preços no mercado, antes da celebração de contrato sem licitação com a Open Brasil Promoção e Eventos Ltda. (peça 31, p. 8) .
12.	Em suma, diante dos elementos sopesados na sentença juntada aos autos, reconheço que a deliberação foi omissa na apreciação conjunta de atenuantes da responsabilidade do Sr. Marcus Vinícius Romano Áthila, pois não há indícios suficientes para se concluir que houve, de sua parte, direcionamento da contratação em favor da empresa Open Brasil e nem fuga deliberada do procedimento licitatório.
13.	Diante do exposto, concordo com a análise da Unidade Técnica, incorporo os argumentos comuns e convergentes como parte das presentes razões de decidir, e Voto por que este Colegiado adote a proposta de Acórdão que ora submeto à deliberação.
TCU, Sala das Sessões, em 28 de julho de 2021.
RAIMUNDO CARREIRO 
Relator